臺灣士林地方法院刑事判決
111年度金訴字第337號
公  訴  人  臺灣士林地方檢察署檢察官
被      告  王俞茜





選任辯護人  洪婉珩律師(扶助律師)
上列被告因違反洗錢防制法等案件，經檢察官提起公訴（111年
度偵字第423號），本院判決如下：
    主  文
王俞茜無罪。
    理  由
一、公訴意旨略以：被告王俞茜明知一般人申請金融帳戶使用並
    無困難，而無故取得他人金融帳戶使用之行徑常與財產犯罪密
    切相關，且得預見將自己帳戶及金融卡提供予不認識之他人使用
    ，可能幫助掩飾或隱匿他人因犯罪所得財物，致使被害人及
    警方追查無門，竟仍基於幫助詐欺、違反洗錢防制法之未必
    故意，於民國110年7月12日21時56分許，在新北市○○區○○街0
    0號統一超商宏全門市，以便利超商店到店之方式，將其所
    有之合作金庫商業銀行（代碼006）帳號0000000000000號帳
    戶（下稱甲帳戶），寄送予真實姓名、年籍不詳之詐欺集團成
    員。嗣該詐欺集團成員意圖為自己不法所有，基於詐欺取財
    、洗錢之犯意，於110年7月13日前不詳時間，在臉書張貼貸
    款訊息，告訴人黃俊淵上網閱覽後加入LINE暱稱「余家豪$
    專業理財」之詐欺集團成員為好友，嗣「余家豪$專業理財
    」向黃俊淵佯稱：貸款需支付公證書費用、稅款、運鈔車保
    險費云云，致黃俊淵陷於錯誤，於110年7月14日19時34分許
    ，依指示匯款新臺幣（下同）8,000元至甲帳戶，旋遭提領一
    空。嗣黃俊淵察覺有異，報警處理，始循線查悉上情。因認
    被告涉犯刑法第30條第1項、洗錢防制法第2條第2款、同法
    第14條第1項之幫助洗錢罪嫌及刑法第30條第1項前段、同法
    第339條第1項之幫助詐欺取財罪嫌等罪嫌云云。
二、按犯罪事實應依證據認定之，無證據不得認定犯罪事實；不
    能證明被告犯罪或其行為不罰者，應諭知無罪之判決，刑事
    訴訟法第154條第2項、第301條第1項分別定有明文。認定不
    利於被告之事實，須依積極證據，苟積極證據不足為不利於
    被告事實之認定時，即應為有利被告之認定，更不必有何有
    利之證據。再事實之認定，應憑證據，如未能發現相當證據
    ，或證據不足以證明，自不能以推測或擬制之方法，為裁判
    基礎；認定犯罪事實，所憑之證據，雖不以直接證據為限，
    間接證據亦包括在內，然無論直接或間接證據，其為訴訟上
    之證明，須於通常一般之人均不致於有所懷疑，而得確信其
    為真實之程度者，始得據之為有罪之認定，倘其證明尚未達
    到此一程度，而有合理性懷疑之存在時，即無從為有罪之認
    定。又依刑事訴訟法第161條第1項規定，檢察官就被告犯罪
    事實，應負舉證責任，並指出證明之方法，是檢察官對於起
    訴之犯罪事實，應負提出證據及說服之實質舉證責任，倘其
    所提出之證據，不足為被告有罪之積極證明，或其指出證明
    之方法，無從說服法院以形成被告有罪之心證，基於無罪推
    定之原則，自應為被告無罪判決之諭知。　
三、公訴意旨認被告涉犯上開罪嫌，無非係以被告於警詢及偵查
    中之供述、告訴人黃俊淵於警詢時之指訴、告訴人與詐欺集
    團成員間之對話紀錄擷圖、郵政自動櫃員機交易明細表、中
    華郵政帳號00000000000000號帳戶郵政存簿儲金簿影本及甲
    帳戶新開戶建檔登錄單、歷史交易明細查詢結果等，為其主
    要論據。　　
四、訊據被告固坦承有將其所有之甲帳戶提款卡及密碼交予他人
    ，惟堅詞否認有何幫助詐欺及幫助洗錢之犯行，辯稱：我是
    要向「謝經理」辦理貸款，「謝經理」說要我的提款卡來測
    試我有沒有法扣或代扣的問題，以確保金主的資金安全，測
    試之後才會撥款給我，提款卡會在確定撥款後簽約時還給我
    ，並說臺中的業務會幫我處理，我才依照「謝經理」的指示
    ，將甲帳戶之提款卡以統一超商店到店的方式寄到臺中給對
    方，並將密碼用LINE告知對方，我真的不知道對方會將提款
    卡拿去詐騙他人等語（見本院卷第27至29、246至251頁），
    其辯護人為其辯護略以：被告確係遭「謝經理」以提款卡測
    試帳戶有無法扣或代扣為由詐騙，且「謝經理」一再保證僅
    為確保金主本金安全，業務面交當天會將提款卡歸還，被告
    才交付甲帳戶提款卡及密碼，而被告僅高中畢業，生活負擔
    極大，須扶養小孩，難以期待其對於非屬其生活範圍之專業
    具備如專業人士般之知識，被告實係遭詐騙帳戶之被害人，
    其確無幫助詐欺及幫助洗錢之犯意，且就被告交付甲帳戶提
    款卡、密碼之行為，前經臺灣新北地方檢察署檢察官偵查後
    ，亦認係遭詐騙，不具幫助詐欺取財及幫助洗錢之犯意，而
    以110年度偵字第46943號不起訴處分確定等語（見本院卷第
    29、33至34、255至256頁）。經查：
(一)甲帳戶為被告所申設，被告於上開時、地，將甲帳戶之提款
    卡以便利超商店到店之方式，寄交「謝經理」所指定之人，
    並以LINE告知密碼等情，業據被告供承屬實（見本院卷第28
    、252頁），並有甲帳戶之新開戶建檔登錄單、被告所提出
    甲帳戶之歷史交易明細查詢結果、存戶事故查詢單、金融卡
    資料查詢、存摺封面及內頁影本在卷可稽(見偵卷第45至47
    、245 至265頁)。而告訴人黃俊淵係因遭不詳詐欺集團成員
    詐騙，而將款項匯入甲帳戶，旋遭提領一空乙節，業據告訴
    人於警詢指訴明確(見偵卷第9至12頁），並有告訴人提出之
    其與詐欺集團成員對話紀錄擷圖、郵政自動櫃員機交易明細
    表、中華郵政帳號0000000-0000000號帳戶郵政存簿儲金簿
    封面及內頁影本在卷可按(見偵卷第85至103、109至111頁)
    。固足認被告所申設之甲帳戶，業遭作為詐欺取財及洗錢之
    犯行使用之人頭帳戶使用，並經不詳詐欺集團成員持其提款
    卡提領其內款項之事實。 
(二)被告提供甲帳戶提款卡及密碼之原因，業據其於警詢、偵查
    、本院準備程序及審理中供稱：我先前要辦理貸款，在網路
    上看到一個辦理借貸的社團，我向他詢問借款事宜，後來就
    加入對方LINE用LINE跟他聯繫，到最後對方說要測試我的帳
    戶有沒有法扣及代扣，就跟我要提款卡，他說這樣才能保證
    金主資金安全，始可以放款，我遂相信之，才依照他指示將
    提款卡寄出臺中市統一超商世界門市等語（見偵卷第16、11
    9頁、審金訴卷第28頁、本院卷第28至29、247至253頁），
    並有被告提出其與對方（LINE暱稱「辦理借款  謝經理」《
    下稱「謝經理」》）聯繫之LINE對話紀錄擷圖在卷可按（見
    偵卷第133至239頁、本院卷第41至122頁）。而依被告所提
    出之手機內LINE對話紀錄內容顯示，被告確係因申辦貸款與
    「謝經理」聯繫，雙方對話內容均與貸款事項相關，「謝經
    理」並詳細詢問被告之財力狀況（「謝經理」詢問被告：「
    是需要辦理借款嗎」、「請問住哪裡」、「做什麼工作」、
    「需要借多少資金」、「一個月薪水多少」、「借這筆資金
    做什麼用途」、「日日會欠多少錢」、「目前都有正常繳款
    嗎」、「民間只有欠日日會對嗎」、「銀行部分有無信貸，
    卡債或者不良記錄」等等，見本院卷第41至42頁），並向被
    告說明貸款條件、核貸金額及計息、繳款方式（「謝經理」
    向被告說明：「我們公司借一萬每個月利息200」、「然後
    本金分期攤還加利息每個月」、「我們公司還款很彈性，本
    金依據你一個月可以拿出多少錢來還款決定期數跟月繳多少
    」、「如果當月還款有困難」、「最低可以先繳利息」、「
    有工作或者收入基本都可以辦理唷」、「麻煩妳把身份證，
    健保卡正反面拍照傳給我」、「我幫你遞交公司做評估」、
    「公司初步評估過了」、「給你最高借款額度18萬」、「請
    問需要幫你辦理18萬借款嗎」、「借18萬一個月利息3600」
    、「然後本金分期攤還加利息每個月，你一個月可以拿出多
    少錢來還款，我幫你規劃一下分期」、「公司最高分期只能
    分50期唷」、「我幫你按公司最高分期傳給你」、「18萬分
    50期。每個月還本金3600＋利息3600，總共月繳7200。本金
    還滿一萬為基礎，每個月利息就會減少200。不需要綁約，
    可以提早還款，提早還款只需要付當月利息跟剩餘本金」、
    「還款方式。1公司會提供還款帳戶供你還款，到期還款日
    期，你可以臨櫃匯款，網銀轉帳，提款機匯款都可以。2給
    你繳款憑條到期你可以到超商繳款，選一種」、「麻煩你手
    持身分證拍一張自拍照傳給我，公司需要確認你是本人用身
    份證跟公司辦理借款」、「然後麻煩提供一下你附近的超商
    地址，還有你手機號碼及賴ID，方便到時公司安排業務跟你
    面交簽約」、「借款是用匯款方式，每家銀行在提款機上取
    款額度不一樣，所以設定10萬元匯入一個帳戶，所以你借18
    萬，提供（2）個你本人的帳戶，你的借款我們是直接轉帳
    到你的帳戶，因為轉帳這樣才有證據借你多少錢」、「放款
    當天我會賴上面提前一天通知什麼時候放款給你」、「用什
    麼帳戶接收借款，麻煩你把簿子卡片正反面拍照傳給我」、
    「我幫你做資料建檔傳給公司」、「借款到時會分10萬，8
    萬匯入你的帳戶」、「分2筆匯入你不同帳戶」、「因為借
    款當天會事先匯入你的帳戶，業務跟你面交的時候，需要你
    用提款卡到提款機確認好借款，領出現金，代表公司安全將
    借款交到你手上，然後再跟公司業務簽約簽本票」、「你也
    知道，銀行跟郵局每天領錢額度都有限制」、「對唷，你確
    認好借款，再跟公司業務簽約簽本票」、「對唷，業務跟你
    面交當天會把公司還款帳戶給你」、「到時你按月繳將借款
    匯入，然後截圖傳給我，我幫你傳給公司確認還款」、「然
    後還需要麻煩你拿提款卡到提款機列印餘額明細表給我，我
    幫你做餘額登記表傳給公司」、「列印明細，是公司需要登
    記，帳戶可以正常出入，以免借款金額匯進入後有問題，目
    前帳戶的實際金額公司要登記，以免你說你的錢被公司拿走
    了，或是借款金額有出入」、「第一次辦理借款的客戶，通
    過公司評估，大概2-3天左右公司安排業務跟你面交簽約放
    款」、「請問你最晚什麼時候需要用到這筆資金」、「我盡
    力幫你趕一下」等等，見本院卷第43至59頁），貸款事項經
    確認後，「謝經理」向被告表示：「王小姐，因為你第一次
    跟公司辦理借款，公司沒有拉聯徵，沒有你的信用紀錄，公
    司也不需要抵押品跟保人，為了確保公司金主本金安全，所
    以你的收款帳戶需要宅配到公司做帳戶測試，確認收款帳戶
    ，沒有法扣，強扣，代扣，代繳以及控管等問題，確保你的
    借款公司放款時，是整筆」、「公司就會安排會計小姐把借
    款匯入你的收款帳戶，然後安排業務帶著你的帳戶跟你面交
    簽約放款」、「簽約放款當天業務會事先把帳戶歸還給你，
    然後需要你拿提款卡到提款機確認好借款，領出現金，代表
    公司安全將借款交到你手上，然後再跟公司業務簽約本票」
    、「公司這樣子也是確保金主本金安全」、「你這樣子說而
    已，公司也是為了大家好，因為之前遇到過，偷轉錢的，不
    付本金利息的」、「業務跟你面交簽約當天會把提款卡歸還
    給你喔」、「帳戶不需要壓在我們公司」、「還有簿子可以
    不用寄過來」、「通常你今天寄出，明天會配達」、「又不
    是沒有客戶寄過」、「如果明天配達，最快後天可以安排撥
    款給你」（見本院卷第60至63頁），足見被告供稱係為辦理
    貸款，而依「謝經理」指示，提供甲帳戶之提款卡及密碼，
    供其確認帳戶沒有法扣、代扣等問題，以確保金主資金安全
    等情，應係屬實。
(三)現今實行詐欺取財者因可供作人頭帳戶使用之金融帳戶已較
    難取得，是詐欺成員詐騙之標的已不侷限於金錢、財物，亦
    擴及金融帳戶、存摺、提款卡（含密碼），故詐騙之對象除
    被騙金錢、財物之被害人外，亦有金融帳戶存摺、提款卡等
    資料遭詐騙之被害人。而帳戶提款卡、密碼遭騙之被害人，
    其等遭詐騙者使用之話術或詐術，與金錢、財物遭騙之被害
    人相同，常為不合理、不符合經驗常情之話術或詐術，其等
    遭詐騙得逞常繫於個人智識程度、社會經驗、生活經驗、被
    騙當時之主觀心情與客觀情境等因素而定，原難以一個理智
    且理性之人於事後檢驗該等話術或詐術明顯違反經驗法則，
    而認該等話術或詐術不應使人遭詐騙得逞，更就金錢、財物
    受騙之被害人與帳戶提款卡、密碼真正遭騙之被害人，為相
    異之認定。是尚難僅因帳戶提款卡、密碼遭騙之人的帳戶有
    被害人款項匯入，而率認帳戶提款卡、密碼遭騙之人辯稱遭
    詐騙之話術或詐術等情不符合經驗常情，而不予採信。故供
    詐欺集團使用之人頭帳戶究係如何取得？帳戶名義人是否即
    為詐欺集團成員之幫助犯？應不可一概而論，而應就具體個
    案情節分別認定，倘帳戶提供者就其所辯情節能提出客觀可
    信、非預先或事後編纂之歷程證據與資料等，則縱使向其行
    詐之人所使用之話術或詐術有違經驗常情，亦應肯認其被詐
    騙之事實。
(四)被告係為辦理貸款而聽信「謝經理」所言可用提款卡查詢帳
    戶有無被法扣、代扣等問題來確保金主資金安全之說詞，遂
    將甲帳戶提款卡及密碼提供給對方，則其在亟需取得貸款之
    心境下，誤信可因此取得貸款而為本案行為，原難以智慮成
    熟之人事後批判其不應遭騙，而認其有犯罪之不確定故意。
    且衡諸情理，倘若被告有犯罪之不確定故意，則其理當由提
    供帳戶提款卡及密碼之行為中直接取得相當之報酬，否則，
    其甘願無償將帳戶提款卡及密碼提供他人作為詐騙使用之人
    頭帳戶，致使自己陷於囹圄，實非合理。另一方面，倘若其
    知悉「謝經理」所稱之以提款卡查詢代扣、法扣以確保金主
    資金安全一事為假，則其當能知悉「謝經理」係向其詐騙，
    又如何願意提供帳戶提款卡及密碼？是由被告並未約定及實
    際取得提供提款卡及密碼之報酬等情，可推知被告應係深信
    「謝經理」所稱以查詢帳戶有無法扣、代扣等問題，以確保
    金主資金安全等語，故而提供甲帳戶提款卡及密碼，其應係
    遭「謝經理」之詐騙。
(五)又被告提供「甲帳戶」提款卡及密碼之同一行為，因詐欺集
    團持該帳戶詐欺不同被害人，涉犯幫助詐欺及幫助洗錢之犯
    嫌，前經臺灣新北地方檢察署檢察官偵查後，認「而被告因
    缺錢欲借款而透過LINE通訊軟體與暱稱『辦理借款-謝經理』
    之人聯絡，雙方並談妥貸款金額18萬元、分50期償每月本息
    7200元，LINE通訊軟體與暱稱『辦理借款-謝經理』之人並表
    示需被告提供撥款帳戶做帳戶測試，確認撥款帳戶沒有法扣
    、強扣、代扣、代繳及控管等問題，被告始依對方指示將上
    開合作金庫銀行帳戶、中小企銀帳戶之提款卡寄出，並傳送
    雙證件照片及帳戶密碼等情，此有被告提出之LINE對話紀錄
    附卷可憑，堪認被告主觀上確信其係因亟需辦理貸款而將銀
    行帳戶資料交付他人。按一般有求於民間借貸之人，通常係
    處於急迫、經濟實力不對等之情境下，其未及深思利弊得失
    ，即順應詐欺集團成員所假冒貸方之要求，交付帳戶之提款
    卡，並配合將密碼告知對方，致遭詐欺集團利用之情，在現
    今社會確時有所見，被告交付上開帳戶提款卡或有輕率思慮
    不周之處，然其確有可能因一時借貸心切，而順應自稱貸款
    代辦業務之要求，將該帳戶資料提供予詐騙集團成員使用，
    尚不能因此推論其有幫助詐欺取財及洗錢之未必故意」，於
    111年5月31日以110年度偵字第46943號不起訴處分等情，有
    臺灣新北地方檢察署檢察官110年度偵字第46943號不起訴處
    分書及臺灣高等法院被告前案紀錄表在卷可參（見本院卷第
    7、35至39頁），亦徵被告於交付甲帳戶提款卡及密碼當時
    是否有幫助犯罪之故意，顯然有疑。
(六)另被告在與「謝經理」之對話過程中固曾表示：「但你要測
    試說實在我也會怕」（見本院卷第62頁），亦雖有所擔心，
    及偵查中供稱：「（檢察官問：所以如果帳戶內有比較多錢
    ，你敢把你的提款卡寄出？）不敢，我只是相信對方說只是
    做測試而已」等語（見偵卷第119頁），惟仍因深信對方之
    說詞而提供甲帳戶提款卡及密碼，均係為取得貸款而未為理
    智之判斷，然仍難憑此即認被告有犯罪之不確定故意。
(七)基上說明，被告應係遭詐騙而提供甲帳戶提款卡及密碼，被
    告應無幫助向告訴人為詐欺取財及洗錢犯行之故意，被告及
    辯護人之辯解應可採信，自難令被告負幫助詐欺取財及洗錢
    之罪責。
五、綜上所述，檢察官所舉之證據所為訴訟上之證明，於通常一
    般人仍有合理之懷疑存在，尚未達於可確信其真實之程度，
    自屬不能證明被告犯罪，依法應為被告無罪之諭知。
據上論斷，應依刑事訴訟法第301條第1項，判決如主文。
本案經檢察官曹哲寧提起公訴，檢察官薛雯文到庭執行職務。　
中　　華　　民　　國　　111 　年　　12　　月　　6 　　日
                  刑事第四庭審判長法  官  張兆光
　　　　　　　　　　  
                                  法  官  張毓軒

                                  法  官  蘇琬能
以上正本證明與原本無異。
如不服本判決應於收受送達後20日內向本院提出上訴書狀，並應
敘述具體理由。其未敘述上訴理由者，應於上訴期間屆滿後20日
內向本院補提理由書( 均須按他造當事人之人數附繕本) 「切勿
逕送上級法院」。
                                  書記官  李俊錡 
中　　華　　民　　國　　111 　年　　12　　月　　6 　　日